臺灣高等法院臺中分院民事判決　94年度重上更(一)字第9號
上　訴　人　邱秀雄即寶昇實業社
訴訟代理人　鄭寶堂
被　上訴人　甲○○
訴訟代理人　榆政律師
被　上訴人　仁美工程企業股份有限公司
法定代理人　林光陽
訴訟代理人　林霙華
　　　　　　蕭佩芬
上列當事人間請求分配表異議之訴事件，上訴人對於民國91年11
月12日臺灣臺中地方法院91年度訴字第847號第一審判決提起上
訴，本院判決後，經最高法院發回更審，本院於94年8月3日言詞
辯論終結，判決如下：
    主  文
上訴駁回。
第二審（確定部分除外）及發回更審前第三審訴訟費用，均由上
訴人負擔。
    事實及理由
一、本件上訴人主張：
    (一)上訴人與被上訴人仁美工程企業股份有限公司（下稱仁美
      公司）間給付工程款強制執行事件，經原審法院民國九十
      年度執字第一六二七六號通知分配，惟其中參與分配債權
      人即被上訴人甲○○以其對仁美公司有債權存在，亦未受
      償，以原審法院九十年度票字第四六三號本票裁定為執行
      名義，聲明參與分配，甲○○以新台幣（下同）六百六十
      萬零二百二十九元聲明參與分配，受分配之金額為一百一
      十萬零六百二十元、執行費六十八元。惟甲○○與仁美公
      司間為股東關係，仁美公司明知其積欠眾多工程款無力清
      償，且其對訴外人東海大學、傳統藝術中心等工程款，業
      已遭其他債權人扣押執行在案，為免其工程款全由上訴人
      所分配取得，乃與甲○○通謀虛偽簽發損害上訴人債權之
      本票，交由甲○○向原審法院聲請上開本票裁定並確定，
      嗣再依該本票裁定為執行名義參與分配，甲○○與仁美公
      司間之債權，乃通謀虛偽意思表示所捏造之假債權，而被
      上訴人均否認上開通謀虛偽意思表示，即有以判決確認之
      必要，爰請求：確認甲○○就原審法院九十年度票字第
      四六三號，與仁美公司間之本票債權不存在。原審法院
      民事執行處九十年度執字第一六二七六號強制執行事件分
      配表第一、四次序所列債權人甲○○應受分配之金額一百
      十萬零六百八十八元應予全部剔除，並將該分配金額改為
      上訴人之分配金額 (原審駁回上訴人之訴，上訴人不服原
      判決，提起本件上訴，本院前審就上開部分，改判上訴
      人勝訴，部分改判系爭執行事件分配表第一、四次序所
      列甲○○應受分配之金額全部剔除，該剔除之金額應改由
      上訴人及其他債權人各按其債權比例分配，駁回上訴人其
      餘之上訴。被上訴人就其敗訴部分提起第三審上訴，經最
      高法院就該部分廢棄發回更審；上訴人就其對本件被上訴
      人敗訴部分，及上訴人另對第一審共同被告高立營造股份
      有限公司起訴請求部分，業經本院前審判決上訴人敗訴確
      定）。
    (二)上訴人於本院前審補充陳述稱：
      八十八年底，仁美公司已陷入財務危機，此為甲○○所
        明知，而七百萬元亦非小數目，惟其非但於明知無法還
      　款之情形下仍願借款，且未要求仁美公司提出相對應之
        擔保，以確保債權得以獲得清償，甚且關於利息或還款
        日期之約定，亦付諸闕如，更於相隔七個月後即八十九
        年十二月一日，始由仁美公司簽發系爭本票，實有違常
        情，原審法院竟僅依甲○○所提出之一紙匯款單，即認
        被上訴人間存在借貸關係，實有率斷。況甲○○所提出
        之匯款單，其上之受款人並非仁美公司，雖仁美公司嗣
        又提出股東會議記錄影本，上載應優先清償甲○○之借
        款，惟該股東會議記錄影本，實不足證明其有借貸關係
        存在，原審法院亦未命甲○○說明該匯款單上，受款人
        與仁美公司間之關係，及命仁美公司提出股東會議正本
        與相關登載系爭借款之帳冊資料以供佐證，復未說明無
        庸調查之理由。
      仁美公司於八十九年六月二十一日，已依國立傳統藝術
        中心籌備處工字第八九一二三九號函領取工程款二千零
        三十八萬六百九十三元，八十九年五月二十四日又依國
        立傳統藝術中心籌備處工字第八九一０四四號函領取工
        程款四百七十三萬五千零二十四元，另八十九年七月十
        一日國立傳統藝術中心籌備處再匯一千零二十七萬一千
        八百九十八元予仁美公司中國農民銀行中港分行，合計
        已達四千餘萬元之款項，倘仁美公司之股東會會議紀錄
        中之決議，即所收工程款應優先清償包含甲○○在內之
        借款人為真實的話，則仁美公司自國立傳統藝術中心籌
        備處領取四千多萬元之工程款，應早已償還予甲○○之
        上開該借款；又甲○○於上訴人聲請強制執行後之八十
        九年十二月一日，始自仁美公司取得之系爭本票，再持
        之聲請本票裁定，以虛偽之債權進行參與分配；再依仁
        美公司於九十二年三月二十日所提出之存摺，顯無從判
        斷為何人之帳戶及帳號，又依其他使用該帳戶之資金使
        用說明以觀，既然仁美公司於八十九年五月二十二日帳
        戶尚有結餘三百八十萬三千二百七十一元鉅款，則逕自
        清償其對今日儀器公司一百九十九萬五千元、巽貿興業
        公司一百十九萬元九千六百九十九元、喜來登環保科技
        公司五十八萬三千五百九十四元等債務即可，何必大費
        周章先由鐘文隆簽發支票給付，同日再由仁美公司另匯
        款三百七十七萬八千二百八十三元返還予鐘文隆，是仁
        美公司與甲○○間是否真的有債權債務關係存在，實有
        疑問。
    (三)上訴人於本院審理時補陳：
      緣上訴人提起本件訴訟，旨在確認甲○○本票債權不存
        在，無權參與分配，並主張甲○○與仁美公司所謂借款
　　　　七百萬元之事實，並不存在。甲○○於歷審中為辯稱其
  　　　與仁美公司間有借款事實存在，所持之說法不外以(1)甲
    　　○○並非仁美公司之股東，但仁美公司的股東之一技佳
      　國際實業有限公司（下稱技佳公司）之法定代理人是甲
        ○○，甲○○曾於八十九年五月間，分三次共借七百萬
        元予仁美公司，當時是以匯款之方式，仁美公司簽發三
        張本票面額共計七百萬元給甲○○，其間之債權債務關
        係是真正的。(2)又仁美公司因財務困難，其帳戶已於八
        十九年一月份遭銀行凍結，故甲○○將七百萬元分三次
        匯入仁美公司指定之訴外人楊錦堂設於台中市第十一信
        用合作社（下稱台中十一信）帳號第00000000
        00000號帳戶，分別為八十九年五月九日三百萬元
        、八十九年五月十六日三百萬元、八十九年五月二十二
        日一百萬元。仁美公司並提出八十九年六月十六日股東
        常會記錄為證。本案於第一審台灣台中地方法院判決中
        ，以上訴人未盡主張通謀虛偽意思表示之舉證責任為由
        ，而判決駁回上訴人之起訴。案經上訴後，被上訴人前
        開說詞為鈞院前審所否認，因而判決廢棄原判決。被上
        訴人乃提出上訴於最高法院，並經最高法院發回更審在
        案。綜觀最高法院發回之意旨，應再詳為調查者有兩部
        分，其一為甲○○匯入楊錦堂設在台中十一信帳戶之七
        百萬元流向為何，究竟有無借予仁美公司；其二為仁美
        公司八十九年六月十六日股東常會會議記錄記載之「向
        背書保證股東甲○○借款七百萬元供資金週轉」有無實
        質證據力。
      甲○○仍無法提出借予仁美公司七百萬元之證明：
        (1)本案甲○○所執參與分配之本票提示之時間為八十九
          年十二月一日，距其所謂借款予仁美公司時間已隔七
          月之久，且甲○○明知仁美公司已陷入財務危機，竟
          在未訂定書面，亦未約定清償期、利息及無擔保之情
　　　　　形下，仍借予仁美公司七百萬元，種種情形均有違常
  　　　　情。甲○○為證明確有借款之行為，乃提出匯入楊錦
    　　　堂設於台中十一信帳號第000000000000
      　　0號帳戶，分別為八十九年五月九日三百萬元、八十
        　九年五月十六日三百萬元、八十九年五月二十二日一
          百萬元之匯款單作為證明。此外，並提出楊錦堂之證
          述：「因為仁美公司出問題，黃政乾拿我的存摺去使
          用，沒有任何代價，我們是幾十年的朋友」、以及仁
          美公司支付下包廠商工程款項之時間與甲○○匯款時
          間甚為密接等等理由，佐證借款事實存在。惟查，有
          關甲○○是否借款予仁美公司七百萬元一事，經被上
          訴人一再指陳其未訂書面，未約定清償期、利息，亦
          無提供擔保，且時隔七個月始開立本票等種種有違常
          情，不合民間私人金錢借貸之情況。而甲○○之匯款
          ，係匯入楊錦堂設於台中十一信之帳戶，雖楊錦堂證
          稱「存摺我交給仁美公司的股東黃政乾」、「我都借
          給仁美公司使用」。然即使是如此，亦不能證明邵棟
          綱與仁美公司間有借款事實存在，蓋借給公司股東並
          不代表借給公司，而即使將存摺借給公司使用，亦不
          代表就必定有借款事實存在。甲○○亦明知此點，故
          提出數筆仁美公司支付下包廠商工程款項之匯款資料
          ，說明仁美公司所匯款項均係向其借貸所得。然此番
          說辭，仍不足以證明仁美公司之匯款之資金來源係來
          自甲○○，因甲○○仍未說明，在八十九年五月間，
          將七百萬元分三次匯入楊錦堂設於台中十一信之帳戶
          時，究竟是何時與仁美公司何人約定以此方式借款？
          由何人提領楊錦堂帳戶內存款？仁美公司支付下包廠
          商工程款項從何而來？凡此種種問題，均足以顯示邵
          棟綱與仁美公司間是否有借款事實存在，實疑點重重
          。
        (2)甲○○一再強調其明知仁美公司財務不良，且已跳票
          ，仍願提供借款，實因其個人已為仁美公司背書保證
          ，故借款予仁美公司，期使財務順利運作，以免被銀
          行追償。然甲○○不過為仁美公司法人股東技佳公司
　　　　　之董事代表，對仁美公司而言，其只是一位投資者，
  　　　　所負者係有限責任，且理當有風險概念。姑且不論其
    　　　個人基於何種利害關係，願為仁美公司負背書保證責
      　　任，在明知仁美公司財務不良之情況下，仍願借款予
        　仁美公司，期使財務順利運作，以免被銀行追償之說
          法，從投資者理性角度而言，殆屬不可想像。
      仁美公司八十九年六月十六日股東常會會議記錄，記載
　　　　之「向背書保證股東甲○○借款七百萬元供資金週轉」
  　　　，並無實質證據力：
  　　　甲○○另提出仁美公司八十九年六月十六日股東常會會
    　　議記錄記載之「向背書保證股東甲○○借款七百萬元供
      　資金週轉」，作為確有借款事實存在之證明，於此上訴
        人雖對該私文書之形式不爭執，然仍爭執該股東會議紀
        錄內容之真正，蓋其不過為仁美公司的內部會議記錄。
        甲○○既無法證明該私文書內容之真正，其是否借款予
        仁美公司，也就無從由此文書加以證實。
      綜上所述，甲○○與仁美公司間應無借款事實存在，從
　　　　而所謂本票債權應係通謀虛偽意思表示。爰為上訴聲明
  　　　，求為判決：
        (1)原判決關於被上訴人部分廢棄。
        (2)確認甲○○就台灣台中地方法院九十年度票字第四六
　　　　　三號與仁美公司間之本票債權不存在。
        (3)上開法院九十年度執字第一六二七六號強制執行事件
　　　　　，所作分配表第一、四次序所列之債權人甲○○應受
  　　　　分配之金額，總計一百一十萬零六百八十八元應全部
    　　　剔除，剔除之該部分分配金額，應改由上訴人及其他
      　　債權人各按其債權比例分配。
        (4)歷審訴訟費用由被上訴人負擔
二、被上訴人對於上訴人向原審法院民事執行處聲請強制執行仁
    美公司之財產，甲○○於九十年十月四日具狀聲明於系爭強
    制執行事件參與分配，甲○○以原審法院九十年度票字第四
    六三號裁定為執行名義，並以六百六十萬零二百二十九元及
    其利息參與分配，分配得款一百一十萬零六百二十元及執行
    費六十八元之事實，固均不加爭執，但分別以下列諸語為辯
    ：
    (一)甲○○部分：
    　甲○○並非仁美公司之股東，但仁美公司的股東之一技
      　佳公司之法定代理人是甲○○，甲○○曾於八十九年五
        月間，分三次共借七百萬元予仁美公司，當時是以匯款
        之方式，仁美公司簽發三張本票面額共計七百萬元給甲
        ○○，其間之債權債務關係是真正的，至於甲○○所代
        表之技佳公司將股款匯給仁美公司，係在上開借款更早
        之前，二者完全無關。
      仁美公司因財務困難，其帳戶已於八十九年一月份遭銀
        行凍結，故甲○○將七百萬元分三次匯入仁美公司指定
        之楊錦堂設於台中十一信帳號第0000000000
        000號帳戶，分別為八十九年五月九日三百萬元、八
        十九年五月十六日三百萬元、八十九年五月二十二日一
        百萬元，且仁美公司於八十九年六月十六日股東常會記
        錄第五項承認事項之案由二：「向背書保證股東甲○○
        借款七百萬元」等語，亦可證明二者間確有借款。
    (二)仁美公司部分：
      依最高法院四十八年台上字第二九號判例意旨，第三人
    　　主張表意人與相對人通謀而為虛偽意思表示者，該第三
      　人應負舉證之責。甲○○為仁美公司五名董事之一技佳
        公司之法人股東代表，仁美公司於八十八年底發生財務
        危機，甲○○為仁美公司銀行借款背書保證人，背負與
        仁美公司連帶之責任，甲○○為使工程順利結案，於八
        十九年五月間，共借款七百萬元予仁美公司。
      上訴人雖一再質疑甲○○與仁美公司間之債權是否真實
        ，惟本案重點在甲○○是否有借款給仁美公司，果有借
        款給仁美公司，則本票既係仁美公司所簽發，當無偽造
        可言，而仁美公司於八十六年現金增資，溢價發行新股
        每股十一點五元，技佳公司於八十六年十一月十日繳足
        七十萬股股款共計八百零五萬元，有匯款單可證明，而
        非上訴人臆測甲○○借款之七百萬元為股款，以上之匯
        款時間與金額足可證明，且甲○○係仁美公司背書保證
        股東，背負仁美公司上億元債務，故須大量投入資金挽
        救仁美公司，兼救自己。
    (三)被上訴人於本件經最高法院發回更審後，補充陳稱：
      甲○○確有將七百萬元借予仁美公司之意思及行為：
        (1)查有關甲○○借款仁美公司之事實，業經仁美公司提
          出楊錦堂於台中十一信帳號第0000000000
          000號帳戶之存款簿影本為證，其中顯示甲○○確
          曾分成三次，將系爭七百萬元匯入上揭帳戶，匯款日
          期分別為八十九年五月九日匯入三百萬元、八十九年
          五月十六日匯入三百萬元、八十九年五月二十二日匯
          入一百萬元，此亦為原審判決所肯認及兩造所不爭執
          之事實。
        (2)楊錦堂亦到庭結稱：「因為仁美公司出問題，黃政乾
          拿我的存摺去使用，沒有任何代價，我們是幾十年的
          朋友」，足見楊錦堂確將上揭銀行帳戶及存摺等交付
          仁美公司股東黃政乾為仁美公司而使用，且楊錦堂復
          稱「十一信及交銀的帳戶，我都借給仁美公司使用」
          ，足見甲○○確有借款予仁美公司之事實。
      由卷證資料已足以證明甲○○匯款，確供仁美公司支應
        下包廠商工程款項之用：
        由前揭楊錦堂之證述內容，再佐以台中十一信帳戶影本
        及鈞院前審卷第九十四頁之付款明細說明表及第九十五
        頁起至第九十九頁止之匯款單，即得清楚說明上開銀行
        帳戶內之資金，確實用以支付仁美公司對於下包廠商之
        欠款及稅款，且其時點與甲○○匯入款項之時點密接，
        即當甲○○匯款入上開銀行帳戶後，仁美公司旋由銀行
        內領款並匯入相關廠商之帳戶，用以支付工程款，茲分
        點說明如下：
        (1)在八十九年五月九日前，上揭銀行帳戶內僅有存款十
          三萬零六百四十八元，甲○○於八十九年五月九日匯
          入三百萬元後，仁美公司即於八十九年五月九日至同
          年月十二日間匯出二百五十一萬七千五百六十九元予
          其下包廠商（包括協和仁記報關公司十萬二千二百六
          十八元、茂堅企業公司十七萬三千二百五十元、鑫勤
          工程公司一百六十三萬六千七百七十一元、啟發瀝清
          公司三十萬元、懷利企業公司十五萬二千二百五十元
          及協和仁記報關公司十五萬三千零三十元）。
        (2)再者，甲○○於八十九年五月十六日再次匯入另一筆
          三百萬元，仁美公司即又於同年月十九日至同年月二
          十一日間匯款廠商計五十二萬二千零三十元（包括維
          將公司三十萬元、協和仁記報關公司二十二萬二千零
          三十元）及三百七十七萬八千二百八十三元（按此筆
          係因訴外人鍾文隆先代仁美公司開票支付廠商貨款而
          返還鍾文隆之款項，其中包含今日儀器公司一百九十
          九萬五千元、巽貿興公司一百十九萬九千六百九十九
          元及喜來登環保公司五十八萬三千五百九十四元）。
        (3)八十九年五月二十二日甲○○再匯入一百萬元後，仁
          美公司即於次日支應中億營造公司工程款一百零八萬
          零三十元。至此，上開銀行帳戶內所餘存款僅四千八
        　百七十八元。
        (4)由於上揭三點匯入款及匯出款內容及時間，均甚為密
          接，且與鈞院前審卷第九十二、九十三頁台中十一信
          存簿影本內容相符，足證甲○○匯款七百萬元至上開
          銀行帳戶，確係支援仁美公司財務，並用以支付仁美
          公司之應付帳款所需，足見該等借款確為事實。
      甲○○為仁美公司法人股東之代表董事，其個人為仁美
        公司背書保證，其借款予仁美公司自屬合理，且斯時仁
        美公司之財務已嚴重不良，豈有能力再行提供擔保品，
        上訴人之主張顯昧於現實之陳述；至上訴人復稱甲○○
        借款仁美公司七百萬元之金額，非小數目，惟其非但於
        明知無法退款之情形下，仍願借款，且未要求仁美公司
        提出相對應之擔保，以確保債權得以獲得清償云云，惟
        查仁美公司於借款當時之財務已不良，且已跳票，所有
        銀行帳戶均遭凍結無法使用，此亦均得由經眾信會計師
        事務所簽核之股東常會八十八年度營業報告書及決算表
        冊得證，且甲○○為仁美公司之連帶保證人，倘仁美公
        司無法順利運作，則甲○○將併被求償，故始需借用楊
        錦堂之帳戶為交易及善後，倘仁美公司仍有資產得提供
        予甲○○擔保，則自得逕行向銀行借款即可，又何需向
        甲○○私人借貸？故上訴人侈言甲○○未要求擔保云云
        ，顯係昧於交易習慣及當時之情事所言，要無足採。再
        者，上訴人另以仁美公司開立七百萬元本票交付甲○○
        之時點，與借款時點已距半年餘，係為通謀意思表示云
        云，然查由仁美公司八十九年股東常會紀錄可證，股東
        會就此曾為討論（上訴人對此之形式上不爭執，業經最
        高法院判決理由明確交待，當時亦有潘正雄律師列席）
        ，依該案討論案由「『背書保證股東』提供資金週轉，
        提請承認」，由於甲○○為仁美公司法人股東技佳公司
        之董事代表，因其個人已為仁美公司背書保證，故借款
        予仁美公司期使財務順利運作，以免被銀行追償，此等
        作法自屬合理，且與交易習慣相符，其後仁美公司雖短
        時間正常運作，然終無力償還借款，始於事後開立七百
        萬元之本票交付甲○○，益證二者間之借款關係確實存
        在。
      綜上所述，爰為答辯聲明，求為判決：
        (1)上訴駁回。
        (2)歷審訴訟費用由上訴人負擔。
三、兩造不爭執之事實：
    (一)上訴人向原審法院民事執行處聲請強制執行仁美公司之財
      產，甲○○於九十年十月四日具狀聲明於系爭強制執行事
      件參與分配，甲○○以原審法院九十年度票字第四六三號
      裁定為執行名義，並以六百六十萬零二百二十九元及其利
      息參與分配，分配得款一百一十萬零六百二十元及執行費
      六十八元。
    (二)甲○○為仁美公司五名董事之一技佳公司之法人股東代表
      ，仁美公司財務已陷困境。
    (三)甲○○確曾分成三次，將系爭七百萬元匯入楊錦堂於台中
      十一信帳號第0000000000000號帳戶，匯款
    　日期分別為八十九年五月九日匯入三百萬元、八十九年五
      月十六日匯入三百萬元、八十九年五月二十二日匯入一百
      萬元。
    (四)仁美公司八十九年六月十六日股東常會會議記錄，記載之
      「向背書保證股東甲○○借款七百萬元供資金週轉」，上
      訴人對該私文書之形式真正，並不爭執。
    以上兩造不爭執之事實，尚有原審法院民事執行處通知影本
    、上開執行事件強制執行金額計算書分配表、民事聲明參與
    分配狀、仁美公司之公司變更登記表、匯款回條、楊錦堂於
    台中十一信帳號第0000000000000號帳戶之存
    款簿、仁美公司八十九年度股東常會會議記錄、中央信託局
    台中分局函等件影本存證可證，復經本院依職權調閱原審法
    院九十年度執字第一六二七六號民事強制執行事件全卷查明
    屬實，則此部分之事實，堪信為真實，要可認定。
四、當事人爭點的論斷：本件所應審究者，厥為被上訴人間之上
    開七百萬元借款之債權債務關係，是否屬於通謀虛偽意思表
    示而為無效，即甲○○自仁美公司因而取得之上開本票債權
    ，是否亦不存在而不得就系爭強制執行事件聲明參與分配乙
    項而已，茲分述如下：
    (一)按確認法律關係之訴，非原告有即受確認判決之法律上利
      益者，不得提起之，民事訴訟法第二百四十七條第一項前
      段定有明文。所謂「即受確認判決之法律上利益」，須因
      法律關係之存否不明確，致原告在私法上之地位有受侵害
      之危險，而此項危險得以對於被告之確認判決除去之者，
      始為存在，最高法院二十七年度上字第三一六號著有判例
      要旨可資參照。經查：
      本件上訴人主張被上訴人間之上開七百萬元借款之債權
        債務關係，係屬通謀虛偽意思表示而為無效，故甲○○
        因而自仁美公司取得之上開本票債權，自亦不存在等情
        ，惟為被上訴人所否認，是兩造就被上訴人間之上開借
        款之債權債務關係是否有效存在，及甲○○因而自仁美
        公司取得之上開本票債權是否存在，顯有爭執。
      是上訴人請求確認甲○○與仁美公司間之上開本票債權
        不存在，應認其有即受確認判決之法律上利益，自屬當
        然。
    (二)按表意人與相對人通謀而為虛偽意思表示者，其意思表示
      無效，民法第八十七條第一項前段定有明文。復按第三人
    　主張表意人與相對人通謀而為虛偽意思表示者，該第三人
      應負舉證之責。又民事訴訟如係由原告主張權利者，應先
      由原告負舉證之責，若原告先不能舉證，以證實自己主張
      之事實為真實，則被告就其抗辯事實即令不能舉證，或其
      所舉證據尚有疵累，亦應駁回原告之請求，最高法院分別
      著有四十八年度台上字第二九號及十七年度上字第九一七
      號判例可資參照。本件上訴人主張甲○○與仁美公司間之
　    上開七百萬元借款之債權債務關係，係屬通謀虛偽意思表
      示而為無效，故甲○○因而自仁美公司取得之上開本票之
      債權，自亦不存在等情，既為被上訴人所否認，則依首開
      說明，自應由上訴人就該事實負舉證之責。本件上訴人主
      張之事實，無非以(1)依仁美公司的公司變更登記事項表可
    　知，甲○○係技佳公司在仁美公司的法人董事代表，任期
      則自八十九年六月十六日起，所持有仁美公司的股份為七
      十萬股，以每股十元計算，則適為七百萬元，是甲○○所
      稱其曾於八十九年五月間匯款七百萬元至仁美公司帳戶，
      究係因取得仁美公司七十萬股份所需繳交的「股款」，抑
      或係「借款」，已非無疑；(2)甲○○雖提出匯款七百萬元
      之證明，然縱使該匯款單據可證明甲○○有匯七百萬元之
      款項至該帳戶，也不能證明甲○○是將該款項匯給仁美公
      司；(3)甲○○所提之股東會議記錄，只是仁美公司內部的
      會議記錄，亦不足以證明甲○○與仁美公司間有借款的事
      實等情為論據，然查：
      甲○○確曾分成三次，將系爭七百萬元匯入楊錦堂於台
    　　中十一信帳號第0000000000000號帳戶，
      　匯款日期分別為八十九年五月九日匯入三百萬元、八十
    　　九年五月十六日匯入三百萬元、八十九年五月二十二日
      　匯入一百萬元，此為兩造所不加爭執之事實，復有甲○
　　　　○提出之匯款單影本三紙存證可參，足證甲○○確有將
  　　　七百萬元匯入楊錦堂設在台中十一信之上開帳戶，要可
    　　認定。
      證人楊錦堂於本院前審到場證述：「是我的帳戶，不是
        十一信就是交銀的帳戶，存摺不在我那裡，我交給仁美
        公司的股東黃政乾，因為仁美公司出問題，黃政乾拿我
        的存摺去使用，沒有任何代價，我們是幾十年的朋友。
        我不清楚該帳戶往來的情形，帳戶的錢匯入、匯出情形
        及他們如何使用，我都不清楚。十一信及交銀的帳戶，
        我都借給仁美公司使用」等語（見本院前審卷第八三頁
        ）；又甲○○為仁美公司之連帶保證人，觀諸卷附台灣
        土地銀行台中分行債務和解契約書及交通銀行短期擔保
        授信合約書影本（見本院卷第七十六頁至第八十五頁）
        即明，而仁美公司經票據交換所於八十九年一月二十八
        日公告列為拒絕往來戶乙節，亦有同年月二十九日中央
        信託局台中分局函影本在卷可考，是甲○○既為仁美公
        司之連帶保證人，倘仁美公司無法順利運作，則甲○○
        將併被求償，故其借用楊錦堂之帳戶為交易及善後，亦
        屬合於情理。
      在八十九年五月九日前，上揭銀行帳戶內僅有存款十三
        萬零六百四十八元，甲○○於八十九年五月九日匯入三
        百萬元後，仁美公司即於八十九年五月九日至同年月十
        二日間匯出二百五十一萬七千五百六十九元予其下包廠
        商，即(1)協和仁記報關公司十萬二千二百六十八元、(2)
        茂堅企業公司十七萬三千二百五十元、(3)鑫勤工程公司
        一百六十三萬六千七百七十一元、(4)啟發瀝清公司三十
        萬元、(5)懷利企業公司十五萬二千二百五十元、(6)協和
        仁記報關公司十五萬三千零三十元。再者，甲○○於八
        十九年五月十六日再次匯入另一筆三百萬元，仁美公司
        即又於同年月十九日至同年月二十一日間匯款廠商計五
        十二萬二千零三十元，即包括(1)維將公司三十萬元、(2)
        協和仁記報關公司二十二萬二千零三十元及三百七十七
        萬八千二百八十三元（按此筆係因訴外人鍾文隆先代仁
        美公司開票支付廠商貨款而返還鍾文隆之款項，其中包
        含今日儀器公司一百九十九萬五千元、巽貿興公司一百
        十九萬九千六百九十九元及喜來登環保公司五十八萬三
        千五百九十四元）。八十九年五月二十二日甲○○再匯
        入一百萬元後，仁美公司即於次日支應中億營造公司工
        程款一百零八萬零三十元。至此，上開銀行帳戶內所餘
        存款僅四千八百七十八元等情，此由本院前審卷第九十
        四頁之付款明細說明表及第九十五頁起至第九十九頁止
        之匯款單，再由前揭楊錦堂之證述內容，佐以台中十一
        信帳戶影本資料，即得清楚說明上開銀行帳戶內之資金
        ，確實用以支付仁美公司對於下包廠商之欠款及稅款，
        且其時點與甲○○匯入款項之時點密接，即當甲○○匯
        款入上開銀行帳戶後，仁美公司旋由銀行內領款並匯入
        相關廠商之帳戶，用以支付工程款。
      上訴人對於仁美公司提出之該公司八十九年六月十六日
　　　　股東常會會議記錄形式之真正，並不加爭執，雖上訴人
        對於該股東常會會議記錄之內容否認其真正，然查上訴
  　　　人之訴訟代理人鄭寶堂於本院前審審理時，亦僅抗辯稱
  　　　：「有很多股東沒有收到該會議記錄資料」，嗣經本院
    　　前審提示仁美公司提出之股東常會會議記錄本、開會通
      　知、股東名冊、送達開會記錄送郵證明、相片及簽名冊
        等文件，並問有何意見時，亦只答「無」（見本院前審
        卷第八十五、一一五頁），此外，復經甲○○之訴訟代
        理人榆政律師於本院審理時，提出該股東常會會議記
        錄之錄音帶及譯文存卷可參（見本院卷第八十九、九十
        頁及證物袋），再佐以上列匯款單及證人楊錦堂之證述
        內容，即足認定該會議記錄關於仁美公司向甲○○借款
        七百萬元之記載，應屬真實而可採信。
      仁美公司於八十六年現金增資，溢價發行新股每股十一
        點五元，技佳公司於八十六年十一月十日繳足七十萬股
        股款，共計八百零五萬元之事實，已據仁美公司陳明在
        卷，並提出技佳公司增資認股繳款書暨股款匯款單等件
        影本各一份為證，而上訴人對於仁美公司所提出之技佳
        公司增資認股繳款書暨股款匯款單影本各一份，並未再
        加以爭執，足認技佳公司已於八十六年十一月十日匯款
        八百零五萬元至仁美公司之帳戶，用以繳足七十萬股之
        股款，可見此筆匯款與甲○○所稱其於八十九年間借款
        七百萬元予仁美公司之時間及金額，均不相符，兩筆匯
        款應屬二事而不能混為一談，自無庸贅論。
      綜上所述，甲○○既為仁美公司之連帶保證人，倘仁美
        公司無法順利運作，則甲○○將併被求償，故借用楊錦
        堂之帳戶為交易及善後，倘仁美公司仍有資產得提供予
        甲○○擔保，則仁美公司自得逕行向銀行借款即可，又
        何需向甲○○私人借貸；再者，仁美公司財務已陷困境
        ，亦如前論，故上訴人抗辯稱甲○○未要求擔保云云，
        顯係昧於交易習慣及當時之情事所言，要無足採。從而
      　甲○○匯款七百萬元至上開楊錦堂設於台中十一信之帳
        戶，確係支援仁美公司財務，並用以支付仁美公司之應
        付帳款所需，足見該等借款確為事實，自不能僅以上訴
        人上開抗辯，即遽認甲○○與仁美公司間之上開七百萬
　　　　元借款之債權債務關係，係屬通謀虛偽意思表示而為無
　　　　效，故甲○○因而自仁美公司取得之上開本票之債權，
  　　　自亦不存在，要屬當然。
五、本件上訴人既無法證明甲○○與仁美公司間之上開七百萬元
    借款之債權債務關係，係屬通謀虛偽意思表示而為無效，及
    甲○○因而自仁美公司取得之上開本票之債權亦不存在，即
    不能遽為有利於上訴人之認定。從而上訴人訴請確認甲○○
　　就原審法院九十年度票字第四六三號，與仁美公司間之本票
  　債權不存在，即屬無據，應予駁回。又上訴人以甲○○與仁
    美公司間之上開本票債權不存在，請求判決系爭強制執行事
    件，所作之分配表第一、四次序所列之債權人甲○○應受分
    配之金額一百一十萬零六百八十八元應予全部剔除，剔除之
    該部分分配金額，應改由上訴人及其他債權人各按其債權比
    例分配，亦無理由，應併予駁回。
六、本件事證已臻明確，兩造其餘攻擊防禦方法及所舉證據，與
    本件判決結果均無影響，爰不逐一論述，附此敘明。
七、據上論結，本件上訴為無理由，依民事訴訟法第449條第1項
    、第78條，判決如主文。
中　　華　　民　　國　　94　　年　　8　　月　　17   　日
                    民事第一庭審判長法　官  林陳松
                                    法　官  王重吉
                                    法　官  李寶堂
以上正本係照原本作成。
如對本判決上訴，須於收受判決送達後20日內向本院提出上訴書
狀，其未表明上訴理由者，應於提出上訴後20日內向本院提出上
訴理由書（須按他造人數附具繕本）。
上訴時應提出委任律師為訴訟代理人之委任狀。具有民事訴訟法
第466條之1第1項但書或第2項之情形為訴訟代理人者，另應附具
律師及格證書及釋明委任人與受任人有該條項所定關係之釋明文
書影本。
                                    書記官  李妍嬅
中　　華　　民　　國　　94　　年　　8 　　月　　17　　日
                                        　　　　　　　Ｂ
